【裁判字號】    95,訴,179
【裁判日期】    951229
【裁判案由】    撤銷信託行為等
【裁判全文】
臺灣宜蘭地方法院民事判決               95年度訴字第179號
原      告  中國國際商業銀行股份有限公司信義分公司
法定代理人  戊○○
訴訟代理人  陳為祥律師
被      告  丙○○
            丁○○
            甲○○
            宜大機械股份有限公司
兼法定代理人 乙○○
上五被告共同
訴訟代理人  林志嵩律師
上列當事人間因請求撤銷信託行為等事件，本院於民國95年12月
20日言詞辯論終結，本院判決如下：
    主    文
原告之訴駁回。
訴訟費用由原告負擔。
    事實及理由
一、原告起訴主張：被告宜大機械股份有限公司於民國93年10月
    7日邀被告乙○○及丙○○為連帶保證人，與原告簽訂授信
    契約書及連帶保證書等借款契約，約定被告宜大機械股份有
    限公司得於新臺幣（下同）5,000,000元額度內申請動用借
    款，利息利率按原告基準加利率2.5%計算，如逾期清償本息
    ，喪失期限利益，除按原定利率加碼1%計息外，並逾期在六
    個月以內者，按約定利率20%計算違約金。詎被告宜大機械
    股份有限公司自94年9月7日起未依約清償，累計積欠3,268,
    958元，經一再催討無效，由原告另案對被告宜大機械股有
    限公司及乙○○提起民事清償借款之訴訟，對被告丙○○聲
    請支付命令，臺北地方法院以95年度訴字第1733號民事判決
    、宜蘭地方法院以94年度促字第7570號支付命令命被告等應
    負連帶給付責任，均己確定在案。嗣原告調閱被告宜大機械
    股份有限公司、乙○○、丙○○所有之不動產之登記謄本，
    發現其等分別將坐落宜蘭縣冬山鄉○○段第111、112、113
    等地號土地暨其上建物門牌：宜蘭縣冬山鄉○○路75號﹝建
    號：同段第37、255、256、257、258、259、260、261號﹞
    ，所有權全部，原為被告宜大機械股有限公司所有，於94年
    8 月30日與被告甲○○簽訂信託契約，並於94年9月7日信託
    登於被告甲○○名下。坐落宜蘭縣羅東鎮○○段第199-8地
    號土地暨其上建物門牌：宜蘭縣羅東鎮○○路○段107巷9號
    ﹝建號：同段第936號﹞，所有權全部，原為被告乙○○所
    有，於94年9月30日與被告甲○○簽訂信託契約，並於94年
    10 月3日信託登記為被告甲○○名下。坐落宜蘭縣羅東鎮○○段第1547地號及1567-2地號土地，應有部分均為萬分之
    235
    ，暨其上建物門牌：宜蘭縣羅東鎮○○路○段16號5樓﹝建號
    ：同段2093號﹞所有權全部，原為被告丙○○所有，於94年
    9月30日與丁○○簽訂信託契約，並於94年10月30日信託登
    記為被告丁○○名下，因被告已無其他財產，上開信託行為
    自有侵害原告之債權，爰依信託法第6條訴請撤銷之等語。
    並聲明：（一）被告宜大機械股份有限公司與被告甲○○就
    坐落宜蘭縣冬山鄉○○段第111、112、113地號土地所有權
    全部暨其上建物第37、255、256、257、258、259、260、
    261建號建物即門牌號碼宜蘭縣冬山鄉○○路75號房屋所有
    權全部，於94年8月30日所為之信託行為，及於94年9月7日
    所為之所有權移轉行為應予撤銷。（二）被告甲○○應將前
    項土地及建物於94年9月7日向宜蘭縣羅東地政事務所以信託
    為原因之所有權移轉登記予以塗銷。（三）被告乙○○與被
    告甲○○間就坐落宜蘭縣羅東鎮○○段第199之8地號土地所
    有權全部暨其上第936號建物即門牌號碼宜蘭縣羅東鎮○○
    路○段107巷9號房屋所有權全部，於94年9月30日所為之信託
    行為及於94年10月3日所為之所有權移轉行為應予撤銷。（
    四）被告甲○○應將前項土地及建物於94年10月3日向宜蘭
    縣羅東地政事務所以信託為原因之所有權移轉登記予以塗銷
    。（五）被告丙○○與被告丁○○間就坐落宜蘭縣羅東鎮○○段第1547地號及1567-2地號土地，應有部分均為萬分之
    235，暨其上第2093號建號建物即門牌號碼宜蘭縣羅東鎮○○路○段16號5樓所有權全部，於94年9月30日與所為之信託
    行為及於94年10月30日所為之所有權移轉登記行為應予撤銷
    。（六）被告丁○○應將前項土地及建物於94年10月3日向
    宜蘭縣羅東地政事務所以信託為原因之所有權移轉登記予以
    塗銷。
二、被告則以：本件三件信託行為，依系爭信託契約第5條約定
    ：「信託利益之歸屬：甲方為就經營、管理處分信託物所得
    之收益，於扣除甲方為信託管理所需支出之各項費用及各項
    稅負及甲方應得信託報酬後，應先清償擔保物權所擔保之債
    務後，仍歸屬乙方所有。」，本件信託行為均屬自益契約，
    信託行為之收益應先償還抵押債權，擔保物權之債務，本應
    優先受償，清償之結果，使債務人減少其消極財產，債務人
    之總資產並無減少，原告之債權本屬普通債權，依法僅能在
    抵押權優先受清償後，始能就受償餘額求償，而信託行為之
    收益在清償擔保物所擔保之債權後，仍歸屬債務人所有，於
    債務人之總資產並無減少，則本件信託行自屬無害委託人之
    債權人權利，原告依信託法第6條請求撤銷信託行為並塗銷
    信託登記，應無理由。又本件主債務人為被告宜大機械股有
    限公司，被告乙○○、丙○○為連帶保證人，若被告宜大機
    械股有限公司之財產已足以清償原告之債權，即無再向連帶
    保證人乙○○、丙○○求償之必要。被告宜大機械股有限公
    司尚有宜蘭縣蘇澳鎮○○段0000-0000地號土地、宜蘭縣蘇
    澳鎮○○段00000-000建號、宜蘭縣蘇澳鎮○○段00000-0
    00 建號、宜蘭縣蘇澳鎮○○段00000-000建號號、宜蘭縣蘇
    澳鎮○○段00000-000建號建物等其他之不動產可供執行，
    原告主張被告等無其他財產可供執行云云，己與事實不符。
    再查原告之債權額為3,268,958元暨利息，是否於參與宜蘭
    縣蘇澳鎮○○段0000-0000地號土地、宜蘭縣蘇澳鎮○○段
    00000-000建號、宜蘭縣蘇澳鎮○○段00000-000建號號、宜
    蘭縣蘇澳鎮○○段00000-000建號建物執行尚不足以清償？
    實有待原告舉證，以實其說。本件原告請求撤銷信託行為並
    塗銷信託登記之不動產均設定有高額抵押權，縱經撤銷信託
    行為，塗銷信託登記，執行結果，屬普通債權人之原告亦無
    受償可能，且被告眾多員工即面臨失業之困境，原告提起本
    件撤銷之訴，顯無實益，亦有權利濫用之情等語，資為抗辯
    。並聲明：原告之訴駁回。
三、兩造不爭執事項：
（一）被告宜大機械股份有限公司於93年10月7日邀被告乙○○
      、丙○○為連帶保證人，與原告簽立額度500萬元內之借
      款契約，被告宜大機械股份有限公司尚有3,268,958元之
      本金暨利息未償。
（二）原告另案對被告宜大機械股份有限公司及乙○○提起民事
      清償借款之訴訟，對被告丙○○聲請支付命令，臺北地方
      法院以95年度訴字第1733號民事判決、宜蘭地方法院以94
      年度促字第7570號支付命令命被告等應負連帶給付責任，
      均己確定在案。
（三）坐落宜蘭縣冬山鄉○○段第111、112、113等地號土地暨
      其上建物門牌：宜蘭縣冬山鄉○○路75號﹝建號：同段第
      37 、255、256、257、258、259、260、261號﹞，所有權
      全部，原告為被告宜大機械股有限公司所有，於94年8月
      30 日與被告甲○○簽訂信託契約，並於94年9月7日信託
      登於被告甲○○名下。
（四）坐落宜蘭縣羅東鎮○○段第199-8地號土地暨其上建物門
      牌：宜蘭縣羅東鎮○○路○段107巷9號﹝建號：同段第936
      號﹞，所有權全部，原為被告乙○○所有，於94年9月30
      日與被告甲○○簽訂信託契約，並於94年10月3日信託登
      記為被告甲○○名下。
（五）坐落宜蘭縣羅東鎮○○段第1547地號及1567-2地號土地，
      應有部分均為萬分之235，暨其上建物門牌：宜蘭縣羅東
      鎮○○路○段16號5樓﹝建號：同段2093號﹞所有權全部，
      原為被告丙○○所有，於94年9月30日與丁○○簽訂信託
      契約，並於94年10月30日信託登記為被告丁○○名下。
四、得心證之理由：
    至原告主張被告等人所為之上開信託行為係有害於債權人之
    債權等情，則為被告所否認，並以上開情詞置辯，故本件應
    審究者即為：被告宜大機械股份有限公司是否有資產可供執
    行？本件信託行為是否有害於委託人之債權人權利？原告請
    求撤銷信託行為是否有理由？原告提起本件撤銷之訴是否有
    實益？有無權利濫用之情形？茲分述如下：
（一）按當事人主張有利於己之事實者，就其事實有舉證之責任
      ，民事訴訟法第277條第1項前段定有明文。又按信託行為
      有害於委託人之債權人權利者，債權人得聲請法院撤銷之
      ，信託法第6條亦有明文，而信託法就撤銷詐害行為之規
      定與民法第244條之撤銷權相較為特別規定，自應優先適
      用，惟就信託法所未規定之事項，自得類推適用民法有關
      於撤銷詐害行為之相關規定。再按債權人行使民法第244
      條規定之撤銷權，以債務人之行為有害及債權，為其要件
      之一。此之所謂害及債權，乃指債務人之行為，致積極的
      減少財產，或消極的增加債務，因而使債權不能獲得清償
      之情形。又債務人出賣其財產非必生減少資力之結果，苟
      出賣之財產已獲得相當之對價，用以清償具有優先受償權
      之債務，則一方面減少其財產，一方面減少其債務，其對
      於普通債權人，即難謂為詐害行為（最高法院81年度台上
      字第207號判決、51年台上字第302號判例參照）。故本件
      原告主張被告等人所為之信託行為有害於原告之債權，自
      應由原告就被告等人所為之上開信託行為有害於原告之債
      權一節負舉證責任。
（二）依被告宜大機械股份有限公司與被告甲○○、被告乙○○
      與被告甲○○、被告丙○○與被告丁○○所為之信託契約
      第2條、第5條約定：「乙方將本案標的信託登記予甲方名
      下後，甲方之管理處分行為權限包括：一、出賣信託標的
      物收取價金。二、出租信託標的物收取租金。三、其他對
      信託標的之經營、管理或處分行為。」、「甲方為就經營
      、管理處分信託物所得之利益，於扣除甲方為信託管理所
      需之各項費用及各項稅負及甲方應得信託報酬後，應先清
      償擔保物權所擔保之債務後，仍歸屬於乙方所有」，有信
      託契約書附卷足稽（見本院卷第94-96頁），故自系爭信
      託契約約定之內容以觀，該契約之目的，係為管理處分被
      告宜大機械股份有限公司、乙○○、丙○○之不動產，以
      清償優先債務，雖系爭不動產之所有權業已移轉登記予被
      告甲○○、丁○○所有，然縱使將系爭不動產出售、出租
      或為其他之處分，其所生之利益於清償優先債權後，仍均
      歸屬於委託人即本件被告宜大機械股份有限公司、乙○○
      、丙○○所有，故實際上享有該等不動產之經濟利益者，
      仍為被告宜大機械股份有限公司、被告乙○○、被告丙○○，故依被告所訂立之系爭信託契約約定之內容，尚難遽
      認被告簽立該信託行為即有害於原告之債權。
（三）系爭不動產上分別經臺灣銀行股份有限公司（下稱臺灣銀
      行）、合作金庫銀行股份有限公司（下稱合作金庫）設定
      最高限額抵押權1億元及6,000,000元、5,200,000元、3,0
      00,000元、1,400,000元，此有系爭不動產之土地及建物
      登記謄本在卷為憑（見本院卷第36-67頁），而經本院函
      詢臺灣銀行及合作金庫之結果，被告宜大機械股份有限公
      司尚積欠臺灣銀行本金、利息及違約金共計113,943,808
      元，除由中小企業信保基金保證五成本金以外之全部債權
      95,575,481元，該公司目前正申請分期攤還；被告乙○○
      、丙○○其個人債務均繳息正常，就對於被告宜大機械股
      份有限公司之保證債務部分則有62,882,304 元未清償予
      合作金庫，此有臺灣銀行中崙分行95年9月29 日中崙營字
      第09500033681號函、合作金庫回函及所附明細資料在卷
      可按（見本院卷第162-164頁、191-193頁），故就處分系
      爭不動產後所得之款項，擔保物權人即臺灣銀行及合作金
      庫銀行，本具有優先於其他普通債權人而受清償之權利，
      故系爭信託契約約定處分系爭不動產之價款，優先清償擔
      保物權人之債權，雖減少其財產，然其債務卻可獲得清償
      ，自無何損害其他債權人權利之情形可言。
（四）綜上所述，被告等人所為之信託行為，客觀上雖係將被告
      宜大機械股份有限公司、乙○○、丙○○名下之不動產信
      託登記於被告甲○○、丁○○之名下，然依系爭信託契約
      之約定，系爭信託契約之受託人即被告甲○○、丁○○所
      為處分或管理系爭不動產之利益，於清償擔保物權人之優
      先債務後，均歸屬於委託人即被告宜大機械股份有限公司
      、乙○○、丙○○所有，即原告所享有得供清償債務使用
      之財產價值，並未因系爭信託行為而減少，系爭信託契約
      有關優先清償擔保物權人債權之約定，亦未損害原告之普
      通債權人之權利，此外，原告復未舉證證明系爭信託契約
      有害於原告之權利，故原告請求撤銷系爭信託契約，並將
      系爭不動產之所有權信託登記予以塗銷，自無理由，應予
      駁回。
五、從而，原告主張依據信託法第6條之規定，請求撤銷被告等
    人所為之信託行為及將系爭不動產之所有權信託登記予以塗
    銷，為無理由，應予駁回。
六、本件判決之基礎已臻明確，兩造其餘攻擊、防禦方法，核與
    判決結果無影響，爰不一一論述，附此敘明。
七、結論：本件原告之訴為無理由，依民事訴訟法第78條，判決
    如主文。
中    華    民    國    95    年    12    月    29    日
                    臺灣宜蘭地方法院民事庭
                        法  官  鄭貽馨
正本與原本無異。
如不服本判決應於判決送達後20日內提出上訴狀（須付繕本）。
中    華    民    國    96    年     1    月     4    日
                        書記官  陳蒼仁


司法院資訊處製作；財團法人民間司法改革基金會備份。
